臺灣高等法院刑事判決　　　　　　　 100年度上訴字第2326號
上　訴　人
即　被　告　周鍾名
上列上訴人即被告因違反毒品危害防制條例案件，不服臺灣板橋
地方法院100 年度訴字第810 號，中華民國100 年6 月22日第一
審判決（起訴案號：臺灣板橋地方法院檢察署100 年度毒偵字第
1154號），提起上訴，本院判決如下：
    主  文
原判決撤銷。
周鍾名施用第一級毒品，累犯，處有期徒刑拾月。扣案之第一級
毒品海洛因驗餘毒品淨重零點零參貳零公克沒收銷燬之，上開毒
品之外包裝袋壹個、注射針筒貳支、吸管壹支均沒收。
    事  實
一、周鍾名前因施用毒品案件，經臺灣板橋地方法院以97年度簡
    字第6291號判處有期徒刑6 月確定，又因施用毒品案件，經
    臺灣板橋地方法院以97年度訴字第4545號判處有期徒刑10月
    、6 月，應執行有期徒刑1 年2 月確定，經接續執行後，於
    民國99年4 月19日縮刑期滿執行完畢。又其前因施用毒品案
    件，經臺灣板橋地方法院以88年度毒聲字第2096號裁定送觀
    察、勒戒後，認無繼續施用毒品之傾向，於88年4 月22日釋
    放出所，並經臺灣板橋地方法院檢察署檢察官以88年度偵字
    第8044號為不起訴處分確定；復因施用毒品案件，經臺灣板
    橋地方法院以89年度毒聲字第1622號裁定送觀察、勒戒後，
    認無繼續施用毒品之傾向，於89年5 月26日釋放出所，並經
    臺灣板橋地方法院檢察署檢察官以89年度偵字第39號為不起
    訴處分確定；再因施用毒品案件，經臺灣板橋地方法院以91
    年度毒聲字第3335號裁定令入戒治處所施以強制戒治，嗣經
    停止戒治交付保護管束，因其於保護管束期間違反保護管束
    應遵守事項情節重大，經臺灣板橋地方法院以92年度毒聲字
    第3473號裁定撤銷停止戒治，令入戒治處所施以強制戒治，
    嗣因法律修正而報結，另經臺灣板橋地方法院以92年度訴字
    第700 號判處有期徒刑7 月、5 月，嗣經依法裁定減為有期
    徒刑3 月又15日、2 月又15日確定；再因施用毒品案件，分
    別經本院以93年度上訴字第1631號及臺灣板橋地方法院以92
    年度訴字第1275號、95年度訴字第1415號判處有期徒刑9 月
    （二罪）、5 月（三罪），嗣經依法裁定減為有期徒刑4 月
    15日（二罪）、2 月15日（三罪）確定；又因施用毒品案件
    ，分別經臺灣板橋地方法院以97年度簡字第6291號、97年度
    訴字第4545號、99年度簡上字第1315號判處有期徒刑6 月、
    10月、6 月、4 月確定。
二、詎周鍾名未知悛悔，明知海洛因及甲基安非他命，係經毒品
    危害防制條例分列為第一、二級管制之毒品，不得持以施用
    ，竟基於同時施用第一級毒品海洛因及第二級毒品甲基安非
    他命之犯意，於100 年1 月26日晚間10時許，在新北市○○
    區○○街218 巷37之2 號3 樓住處內，以針筒注射稀釋後海
    洛因與甲基安非他命之方式，同時施用第一級毒品海洛因及
    第二級毒品甲基安非他命1 次。嗣新北市政府警察局土城分
    局員警據報新北市○○區○○街218 巷附近出入份子複雜疑
    似有人吸毒，但未指明特定對象，員警亦不知何人，乃於翌
    日（同年月27日）凌晨3 時30分許往上開處所附近埋伏盤查
    ，周鍾名因手中持有多張他人證件恐警攔盤，見狀即轉身逃
    跑，經警攔下後，在偵查機關尚未知悉上開事實前，主動供
    出上情，接受裁判，並帶同警方前往其上址起獲第一級毒品
    海洛因1 包（淨重0.0340公克，取樣0.0020公克鑑驗用罄，
    驗餘淨重0.0320公克），及其所有供施用毒品海洛因所用注
    射針筒2 支、吸管1 支（供勺分量海洛因之用）。嗣經警採
    集其尿液送驗，結果呈嗎啡及甲基安非他命陽性反應，始查
    知上情。
三、案經新北市政府警察局土城分局移送臺灣板橋地方法院檢察
    署檢察官偵查起訴。
    理  由
壹、程序方面：
    本院下列所引用卷內之文書證據及證物，並無證據證明係公
    務員違背法定程序所取得，且檢察官、被告於本院均未主張
    排除下列文書證據、證物之證據能力，且迄本院言詞辯論終
    結前均未表示異議，本院審酌前揭文書證據、證物並非公務
    員違背法定程序所取得，亦無顯有不可信之情況，依刑事訴
    訟法第158 條之4 反面解釋及第159 條之4 之規定，認均有
    證據能力。
貳、實體部分：
一、被告周鍾名於上揭時間、地點同時施用第一級毒品海洛因、
    第二級毒品甲基安非他命一次之事實，業據其於檢察官偵訊
    、原審及本院審理時坦承不諱，而被告於前揭時間為警查獲
    時採集之尿液，經送驗結果呈嗎啡類及甲基安非他命陽性反
    應，此有臺灣檢驗科技股份有限公司UL/2011/00000000號濫
    用藥物檢驗報告、新北市政府警察局土城分局偵辦毒品案尿
    液編號及姓名對照表各1 份在卷可佐。而扣案白色粉末1 包
    ，經送驗後檢出Heroin（第一級毒品海洛因）及Acetylcode
    ine 成分（實稱毛重0.2860公克〈含包裝袋〉、淨重0.0340
    公克，取樣0.0020公克鑑驗用罄，驗餘淨重0.0320公克），
    亦有交通部民用航空局航空醫務中心100 年2 月22日航藥鑑
    字第1000810 號毒品鑑定書在卷足按（見偵查卷第76頁）。
    此外，並有被告所有供施用毒品海洛因所用注射針筒2 支、
    吸管1 支扣案可佐，足見被告前開自白與事實相符，應堪採
    信。綜上，本案事證明確，被告犯行堪予認定。
二、按毒品危害防制條例於92年7 月9 日修正公布，自93年1 月
    9 日施行，其中第20條、第23條將施用毒品之刑事處遇程序
    區分為「初犯」、「5 年內再犯」、「5 年後再犯」。依其
    立法理由之說明：「初犯」，經觀察、勒戒或強制戒治，應
    為不起訴處分或不付審理之裁定；經觀察、勒戒或強制戒治
    執行完畢釋放後，「5 年內再犯」者，因其再犯率甚高，原
    實施之觀察、勒戒及強制戒治既已無法收其實效，爰依法追
    訴或裁定交付審理。至於經觀察、勒戒或強制戒治執行完畢
    釋放，「5 年後再犯」者，前所實施之觀察、勒戒或強制戒
    治已足以遮斷其施用毒品之毒癮，為期自新及協助其斷除毒
    癮，仍用「初犯」規定，先經觀察、勒戒或強制戒治之程序
    。從而，依修正後之規定，祇於「初犯」及「5 年後再犯」
    兩種情形有其追訴條件之限制，即須於初犯經觀察、勒戒或
    強制戒治釋放後，5 年內均無施用毒品之行為，始能認其前
    所實施之觀察、勒戒或強制戒治已足遮斷毒癮，而得於5 年
    後再犯時，再予適用初犯之規定，重行觀察、勒戒等程序。
    倘5 年內已經再犯，經依法再為保安處分或追訴處罰，縱其
    第3 次（或第3 次以上）施用毒品之時間，在初犯之保安處
    分執行完畢釋放5 年以後，即與「5 年後再犯」之情形有別
    ，且因已於「5 年內再犯」，顯見其再犯率甚高，原實施觀
    察、勒戒或強制戒治，已無法收其實效，自無再經觀察、勒
    戒及強制戒治之必要，應由檢察官逕行起訴，始符新法修正
    之本旨（最高法院97年第5 次刑事庭會議決議、97年度台非
    字第540 號判決要旨參照）。查本案被告前因施用毒品案件
    ，經臺灣板橋地方法院以88年度毒聲字第2096號裁定送觀察
    、勒戒後，認無繼續施用毒品之傾向，於88年4 月22日釋放
    出所，並經臺灣板橋地方法院檢察署檢察官以88年度偵字第
    8044號為不起訴處分確定；復因施用毒品案件，經臺灣板橋
    地方法院以89年度毒聲字第1622號裁定送觀察、勒戒後，認
    無繼續施用毒品之傾向，於89年5 月26日釋放出所，並經臺
    灣板橋地方法院檢察署檢察官以89年度偵字第39號為不起訴
    處分確定；再因施用毒品案件，經臺灣板橋地方法院以91年
    度毒聲字第3335號裁定令入戒治處所施以強制戒治，嗣經停
    止戒治交付保護管束，惟因其於保護管束期間違反保護管束
    應遵守事項情節重大，經臺灣板橋地方法院以92年度毒聲字
    第3473號裁定撤銷停止戒治，令入戒治處所施以強制戒治，
    嗣因法律修正而報結，另經臺灣板橋地方法院以92年度訴字
    第700 號判處有期徒刑7 月、5 月，嗣經依法裁定減為有期
    徒刑3 月又15日、2 月又15日確定；再因施用毒品案件，分
    別經本院以93年度上訴字第1631號及臺灣板橋地方法院以92
    年度訴字第1275號、95年度訴字第1415號判處有期徒刑9 月
    （二罪）、5 月（三罪），嗣經依法裁定減為有期徒刑4 月
    15日（二罪）、2 月15日（三罪）確定；又因施用毒品案件
    ，分別經臺灣板橋地方法院以97年度簡字第6291號、97年度
    訴字第4545號、99年度簡上字第1315號判處有期徒刑6 月、
    10月、6 月、4 月確定，有本院被告前案紀錄表在卷足按。
    被告前因施用毒品案件，經法院裁定送觀察、勒戒及強制戒
    治，於執行完畢後5 年內再犯施用毒品罪，業經追訴及判處
    罪刑確定等情，有本院被告前案紀錄表在卷可稽。本件被告
    所為施用毒品之犯行，距離前開觀察、勒戒及強制戒治執行
    完畢釋放雖已逾5 年，惟被告於上開觀察、勒戒及強制戒治
    執行完畢後5 年內既已再犯施用毒品罪，並經追訴、處罰，
    揆諸前揭說明，其本次各犯行即與毒品危害防制條例第20條
    第3 項所稱之「5 年後再犯」有別，公訴人依法追訴，於法
    並無不合，自應依法論科。
三、按海洛因、甲基安非他命係分屬毒品危害防制條例第2 條第
    2 項第1 款、第2 款規定之第一級、第二級毒品，核被告周
    鍾名於上開時地，同時施用海洛因、甲基安非他命之行為，
    係犯毒品危害防制條例第10條第1 項施用第一級毒品罪及同
    條第2 項施用第二級毒品罪。又被告持有海洛因、甲基安非
    他命後進而施用，其持有毒品之低度行為為施用毒品之高度
    行為所吸收，不另論罪。被告以一行為同時施用上開兩種毒
    品，觸犯上開二罪名，為想像競合犯，應從一較重之施用第
    一級毒品罪處斷。被告有如事實欄所述之前案紀錄，並經執
    行完畢，有本院被告前案紀錄表在卷可稽，其在有期徒刑執
    行完畢後5 年以內，故意再犯本件有期徒刑以上之罪，為累
    犯，應依刑法第47條第1 項規定加重其刑。被告於有偵查犯
    罪權限之警員知悉其犯行前自首並願接受裁判，業據證人及
    查獲之員警陳昭安於本院審理時證述明確爰依刑法第62條前
    段規定減輕其刑，並依法先加後減。
四、原審以被告犯行事證明確而予以論罪科刑，固非無見。惟查
    ：(一)本件被告係自首犯罪，業如前述，原審漏未審酌，尚有
    未洽。(二)毒品危害防制條例第18條第1 項規定，得諭知沒收
    並銷燬之者，以查獲之第一、二級毒品及專供製造或施用第
    一、二級毒品之器具為限，並不及於毒品之外包裝（最高法
    院93年度台上字第2662號、96年度台上字第728 號、96年度
    台上字第2569號等判決參照）。而本件扣案毒品之外包裝，
    既係用於包裹毒品，防其裸露、潮濕，便於施用，亦係供施
    用毒品所用之物，如屬犯人所有者，應依刑法第38條第1 項
    第2 款規定宣告沒收之，方屬適法。本件查扣之毒品海洛因
    ，經裝袋成1 包，依卷附上述交通部民用航空局醫務中心毒
    品鑑定書之記載，實稱毛重0.2860公克、淨重0.0340公克，
    取樣0.0020公克鑑驗用罄，驗餘淨重0.0320公克，檢出Hero
    in及Acet ylcodeine成分，既可將毛重與淨重並列，當係將
    毒品與外包裝一同過秤取得毛重數值後，再拆除外包裝袋，
    僅度量毒品本身之重量而取得其淨重數值，則本件扣案毒品
    海洛因1 包之外裝袋與所包裹之毒品間，即無難以析離而無
    法個別宣告沒收之情事，原判決一併依毒品危害防制條例第
    18條第1 項規定諭知沒收並銷燬之，尚非允洽。(三)按被告所
    有供犯罪所用之物，得沒收之，刑法第38條第1 項第2 款定
    有明文。依其立法目的，此等證物用以證明被告犯罪，則其
    遭扣押後，被告對該等物品之處分權即受有限制，自非得任
    意拋棄，否則該條款之沒收規定，豈非受限於被告對其所有
    供犯罪之物是否拋棄為斷，自非立法本意。又按扣押物除宣
    告沒收之物外，應發還於權利人，所謂「權利人」，即扣押
    物之應受發還人，固指扣押物之所有人，及扣押時所取自之
    該物持有人，或保管人而言。此於所有人與持有人或保管人
    相競合之情形，固無不同，但所有人與持有人或保管人分屬
    不同一人時，則應發還其所有人（最高法院95年度台抗字第
    138 號裁判要旨參照），可知扣押物除宣告沒收之物外，應
    發還於權利人，如許被告任意拋棄扣押物，如何執行沒收，
    又如何發還被害人，凡此益徵被告對於扣押物之處分權，受
    有相當程度限制甚明。本件扣案注射針筒2 支、吸管1 支，
    均為被告所有供施用毒品海洛因所用之物，已據被告於原審
    供述明確（見原審卷第62頁），雖被告於檢察官偵訊時陳明
    拋棄該等扣案物，然依上開說明，自不因被告陳述拋棄該等
    扣押物，即不併予宣告沒收，原審未諭知沒收，容有未當。
    被告上訴意旨以其係自首，原審漏未審酌，執以指摘原判決
    不當，為有理由，且原判決既有上開可議之處，仍屬無可維
    持，應予撤銷改判。爰審酌被告之素行（有本院被告前案紀
    錄表在卷可稽）、智識程度、施用手段、次數、所生危害及
    犯後坦承犯行，施用毒品係自殘行為，及其犯後態度等一切
    情狀，量處如主文第2 項所示之刑。扣案海洛因1 包，被告
    所有之毒品，業據被告供明在卷，毒品海洛因驗餘淨重0.03
    20公克（原淨重0.0340公克，取樣0.0020公克鑑驗用罄），
    除取樣鑑驗費失部分毋庸沒收銷燬外，其餘毒品應依毒品危
    害防制條例第18條第1 款前段規定沒收銷燬之。上開毒品之
    外包裝1 個既係用於包裹毒品，防其裸露、潮濕，便於施用
    ，係供施用毒品所用之物；而扣案注射針筒2 支及吸管1 支
    ，均係被告所有供本案施用毒品海洛因所之物，業據被告供
    明在卷，均應依刑法第38條第1 項第2 款規定宣告沒收。至
    扣案分裝袋7 個、燈泡1 個，雖係供被告所有，然非供被告
    本案犯罪所用之物，亦據被告於原審陳明在卷（見原審卷第
    62頁），爰不併予宣告沒收。另扣案之溫雲岳、周琮宇身分
    證、健保卡各1 張、王東山之身分證1 張，為溫雲岳、周琮
    宇、王東山所有，均非被告所有，而且客觀上難認與被告犯
    本案有何關連，爰均不予宣告沒收，附此敘明。
據上論斷，應依刑事訴訟法第369 條第1 項前段、第364 條、第
299 條第1 項前段，毒品危害防制條例第10條第1 項、第2 項、
第18條第1 項前段，刑法第11條前段、第55條、第47條第1 項、
第62條前段、第38條第1 項第2 款，判決如主文。
本案經檢察官陳昱旗到庭執行職務。
中    華    民    國    100    年    9    月    20    日
                  刑事第四庭   審判長法  官  陳筱珮
                                     法  官  孫惠琳
                                     法  官  邱滋杉
以上正本證明與原本無異。
如不服本判決，應於收受送達後10日內向本院提出上訴書狀，其
未敘述上訴之理由者，並得於提起上訴後10日內向本院補提理由
書狀（均須按他造當事人之人數附繕本）。
                                     書記官  劉貞達
中    華    民    國    100    年    9    月    23    日
附錄本案論罪科刑法條全文－－
毒品危害防制條例第10條：
施用第一級毒品者，處6 月以上5 年以下有期徒刑。
施用第二級毒品者，處3 年以下有期徒刑。